【裁判字號】    99,交聲,1028
【裁判日期】    990812
【裁判案由】    違反道路交通管理處罰條例聲明異議
【裁判全文】
臺灣臺北地方法院交通事件裁定        99年度交聲字第1028號
原處分機關  臺北市交通事件裁決所
異  議  人
即受處分人  乙○○
上列異議人即受處分人因違反道路交通管理處罰條例案件，對於
臺北市交通事件裁決所中華民國99年06月08日所為之處分（原處
分案號：北市裁罰字第裁22-AEX858440號）聲明異議，本院裁定
如下：
    主  文
異議駁回。
    理  由
一、按機器腳踏車附載人員，駕駛人及附載坐人均應戴安全帽；
    機器腳踏車駕駛人及附載座人配戴安全帽，配帶時安全帽應
    正面朝前及位置正確，於顎下繫緊扣環，安全帽並應適合頭
    形，穩固戴在頭上，不致上下左右晃動，且不可遮蔽視線，
    為道路交通安全規則第88條第1項第5款、第2項第3款，定有
    明文。又機器腳踏車駕駛人或附載座人未依規定戴安全帽者
    ，處駕駛人新臺幣（下同）500 元罰鍰，道路交通管理處罰
    條例第31條第6 項，亦有明文。次按行為人有處罰條例之情
    形者，應填製舉發違反道路交通管理事件通知單（下稱舉發
    通知單），並於被通知人欄予以勾記，當場舉發者，應填記
    駕駛人或行為人姓名、性別、出生年月日、地址、身分證統
    一編號及車主姓名、地址、車牌號碼、車輛種類。被查獲之
    駕駛人或行為人為受處分人時，應於填記通知單後將通知聯
    交付該駕駛人或行為人簽名或蓋章收受之；拒絕簽章者，仍
    應將通知聯交付該駕駛人或行為人收受，並記明其事由及交
    付之時間；拒絕收受者，應告知其應到案時間及處所，並記
    明事由與告知事項，視為已收受。」，違反道路交通管理事
    件統一裁罰基準及處理細則（下稱處理細則）第11條第1 項
    第1款定有明文。
二、原處分意旨略以：異議人即受處分人乙○○於民國（下同）
    99年1月14日9時5分許，駕駛車牌號碼AXH-410號重型機車行
    經臺北市萬華區○○○路○段317號前因有機器腳踏車駕駛人
    未戴安全帽之違規行為而為臺北市政府警察局萬華分局交通
    分隊員警攔停，以受處分人有「機器腳踏車駕駛人未依規定
    戴安全帽之違規行為」，掣單舉發（原舉發通知單左上角空
    白處記載：拒簽拒收、當場告知駕駛人繳罰處所、日期、金
    額）。嗣受處分人於舉發通知單上所載之應到案日期前到案
    陳述意見，經原處分機關函請原舉發機關調查結果，仍認受
    處分人有前開機器腳踏車駕駛人未依規定戴安全帽之違規行
    為，原處分機關乃於99年06月08日以北市裁罰字第裁22-AEX
    858440號裁決書依道路交通管理處罰條例第31條第6 項、違
    反道路交通管理事件統一裁罰基準及處理細則第41條、第43
    條、第44條及第67條之規定，裁處異議人500元之罰鍰。
三、聲明異議意旨略以：異議人遭查獲當時有戴安全帽，只是因
    所戴安全帽帶子過長，無法扣上扣環，已當場告知警員，但
    警員堅持開單，異議人始拒簽拒收罰單，並請警察提出照片
    為證云云。
四、經查：
（一）本件舉發經過業經證人即本件舉發員警臺北市政府警察局
      萬華分局交通分隊員警甲○，到庭具結證稱：「當時我由
      萬大路北往南行駛到環河南路三段違規的地點，發現受處
      分人沒有戴安全帽行駛我就當場攔停告發，告發之前有告
      知違規人，其行駛機車未戴安全帽，且一手拿飲料，一手
      騎車，影響行車安全，故要告發。」、「受處分人是沒有
      戴安全帽，當時受處分人有要求不要開單，向我求情，我
      跟他說這樣影響行車安全，在我開單快結束時，受處分人
      從機車行李箱拿出安全帽戴上，反駁說他有戴安全帽，我
      就告知他違規事實已經很明顯，他看到我堅持要執行取締
      的工作，就賴皮不簽也不收罰單，我就告知他要依規定日
      期到臺北市裁決所或是郵局或是銀行去繳交罰單金，我也
      有跟他說要繳交500元的罰鍰」、「受處分人係在行駛中
      就沒有戴安全帽，我從後面向前攔停，受處分人是後來被
      我開單子後才從行李箱拿出來戴上安全帽」等語綦詳（本
      院99年8月9日訊問筆錄參照），且與證人於接受訊問時所
      庭呈之臺北市政府警察局交通警察大隊員警工作紀錄簿中
      由證人所填載之1月14日7時至11時之時段內執行交通執法
      勤務之記事與處理情形欄位內記載「另有市民乙○○因未
      戴安全帽騎乘重機車但求情要求不要告發未成，拒簽拒收
      告發單，已告知繳處所、日期、金額，並將寄發告發單以
      利便民」等語相符（卷附員警工作紀錄簿影本乙紙參照）
      ，復以依一般人可知之經驗，有戴安全帽、沒有戴安全帽
      之外觀差異甚大，證人即原舉發員警係發現異議人之違規
      行為後，當場攔停舉發，其對於異議人是否有戴安全帽之
      外觀情狀當不至有所誤認。
（二）又本件證人甲○於本院到庭具結後所證上開情節，陳述極
      為具體、清楚，亦無矛盾、齟齬或違背經驗、論理法則之
      處，並業經具結以擔保其證詞之真實性及憑信性，且證人
      不過適巧巡邏經過該處，其與異議人既不相識，又無前隙
      ，應無故意設詞構陷而舉發異議人之虞，復於本件卷存證
      據資料內並無任何積極證據足以證明證人上開證詞係屬虛
      偽，亦未有足以令人顯信其供述為不可採之品性證據或前
      科證據存在，是證人之證詞，應堪採信，則其本於維護交
      通秩序、安全之公務員職權所為之舉發，當屬合法、正確
      。
（三）至於異議人請求調閱照片及監視錄影畫面之部分，道路交
      通管理處罰條例第7條之2第1項第7款、第4 項固有規定於
      當場不能或不宜攔截製單舉發者，而經以科學儀器取得證
      據資料證明其行為違規者，於記明車輛牌照號碼、車型等
      可資辨明之資料，以汽車所有人為被通知人製單逕行舉發
      ，惟並非硬性規定舉發機關於所有舉發情狀均僅能以科學
      儀器所取得之證據資料為證明行為人有違規行為之唯一證
      據方法，且以本件係異議人當場遭員警攔停舉發而非逕行
      舉發，與處罰條例中規定於應以科學儀器取得證據資料之
      逕行舉發相關規定有異，證人即原舉發員警甲○亦已到庭
      具結證明本件取締過程，況證人甲○嗣後亦試圖調取附近
      周遭監視器畫面以為本件佐證，但均無法取得，且其當場
      所為之錄音亦因故未成功錄得取締過程之語音（證人前引
      訊問筆錄參照）。依前開說明，科學儀器所取得之證據既
      非為得以證明行為人違規之唯一證據方法，則尚無以此情
      歸責於舉發單位及原處分機關，僅以未有科學儀器所取得
      之證據資料（照片、監視攝影畫面、錄音）為由，率認證
      人甲○所述不實。故異議人上開辯解之詞，尚乏可採，本
      件異議人違規事實至臻明確，洵堪認定。
（四）另以異議人於本院審理時，陳述舉發通知單上有寫一些另
      外補寫的字樣乙節（本院99年8月9日訊問筆錄參照），經
      本院檢視卷附之舉發通知單影本，舉發通知單影本左上角
      空白處確有於舉發通知單制式欄位外所載之文字，然其內
      容（「拒簽拒收、當場告知駕駛人繳罰處所、日期、金額
      」）實係因異議人拒絕簽字及收受舉發通知單而舉發員警
      為依法踐行前引處理細則第11條第1項第1款所規定之應告
      知事項（應到案時間及處所）而依規定記明之違規行為人
      拒絕簽收事由與所告知事項，以完成合法送達之程序，併
      予敘明。
五、綜上所述，本件異議人確曾在前開時、地，有機器腳踏車駕
    駛人未依規定戴用安全帽之違規行為，則原處分機關依前開
    道路交通管理處罰條例第31條第6項、處理細則第41條、43
    條、第44條、第67條及裁罰基準表之規定，裁處異議人罰鍰
    500元，核無違誤。本件異議人之異議為無理由，自應裁定
    將其異議駁回。
六、據上論斷，應依道路交通案件處理辦法第19條，裁定如主文
    。
中    華    民    國    99    年    8     月    12    日
                        交通法庭法  官  黃桂興
以上正本證明與原本無異。
如不服本裁定應於送達後5日內向本院提出抗告狀。
                                書記官  陳品潔
中    華    民    國    99    年    8     月    12    日

司法院資訊處製作；財團法人民間司法改革基金會備份。
